臺灣士林地方法院刑事判決　　　　　　　 100年度訴字第22號
公　訴　人　臺灣士林地方法院檢察署檢察官
被　　　告　吳憶茹
上列被告因偽證案件，經檢察官提起公訴（99年度偵字第12180
號、第15162號），本院判決如下：
    主  文
吳憶茹無罪。
    理  由
一、公訴意旨略以：被告吳憶茹明知其所設國泰世華商業銀行仁
    愛分行帳號為000000000 號支票帳戶內所有之票號146126、
    146130、146134、146139、146147、146148、146158、1461
    62、146163、146164、146165、146167（贅載14616 ）、14
    6170、146172、146175號支票（下稱本案支票）係其在發票
    人欄蓋用印鑑章後，於民國99年3 月8 日前不詳時間，陸續
    在其任職、址設民生東路與建國北路口之公司樓下交付友人
    張子芮，授權張子芮自行填具金額及到期日後供生意週轉之
    用，後因張子芮自同年3 月間起週轉不靈陸續跳票，為免自
    己支票存款戶因退票信用不良及避免負擔票據責任，竟先於
    99年3 月8 日向國泰世華商業銀行仁愛分行申報前揭支票遺
    失，由該行轉報臺灣票據交換所移由臺北市政府警察局大同
    分局偵辦，未指定犯人而誣告他人犯侵占遺失物罪，嗣經該
    分局於同年月29日晚間6 時57分許，通知吳憶茹以掛失人身
    分前往製作警詢筆錄，吳憶茹復於同日向該分局承辦員警提
    出告訴而誣告張子芮涉犯侵占遺失物及偽造有價證券等罪嫌
    （以上誣告之犯行，業經臺灣士林地方法院以99年度士簡字
    第756 號判決處拘役40日確定）。吳憶茹為免前揭誣告犯行
    遭發覺，竟基於偽證之犯意，先於99年5 月4 日在本署第2
    偵查庭，在接受檢察官訊問時，供前具結而對案情有重大關
    係之事項，為：「（問：為何要掛失？）因為我在3 月4 日
    銀行有通知1 張支票到期，金額為30餘萬元，因為用支票之
    習慣會在票頭上註明用途，但因為金額很陌生，想拿支票本
    出來對，才發現整本支票不見了，. . . 」、「（問：（提
    示張子芮、陳建家照片）是否真的不認識？）是的，我不認
    識。」、「（問：有無可能是借票給別人而妳忘了？）我以
    前有借給別人都沒有問題，但是不是這次。」等不實之陳述
    ；復接續於同年5 月24日在臺灣臺北地方法院檢察署第8 偵
    查庭，在接受檢察官訊問時，供前具結而對案情有重大關係
    之事項，為：「（問：（提示支票）妳於何時地遺失？）99
    .3.4銀行通知我有一張票要兌現，但我的紀錄裡沒開過這張
    票，我想調票頭出來看，發現整本支票本不見。. . . 我不
    知何時遺失支票。. . . 」、「（問：是否認識張子芮？）
    不認識。」等不實陳述。因認被告吳憶茹上開行為涉有刑法
    第168 條之偽證罪嫌等語。
二、按被告未經審判證明有罪確定前，推定其為無罪；又犯罪事
    實應依證據認定之，無證據不得認定犯罪事實；又不能證明
    被告犯罪者，應諭知無罪之判決，刑事訴訟法第154 條第1
    項、第2 項及第301 條第1 項分別定有明文。又事實之認定
    ，應憑證據，如未能發現相當證據，或證據不足以證明，自
    不能以推測或擬制之方法，為裁判基礎（最高法院40年度臺
    上字第86號判例參照）。另認定犯罪事實所憑之證據，雖不
    以直接證據為限，間接證據亦包括在內；然而無論直接或間
    接證據，其為訴訟上之證明，須於通常一般之人不致有所懷
    疑，而得確信其為真實之程度者，始得據為有罪之認定，倘
    其證明尚未達到此一程度，而有合理之懷疑存在時，即無從
    為有罪之認定，亦有最高法院76年度臺上字第4986號判例可
    資參照。況刑事訴訟法第161 條第1 項亦規定，檢察官就被
    告犯罪事實，應負舉證責任，並指出證明之方法，是檢察官
    對於起訴之犯罪事實，應負提出證據及說服之實質舉證責任
    ，倘其所提出之證據，不足為被告有罪之積極證明，或其指
    出證明之方法，無從說服法院以形成被告有罪之心證，基於
    無罪推定之原則，自應為被告無罪判決之諭知，最高法院92
    年度臺上字第128 號著有判例可資參照。
三、公訴意旨認被告吳憶茹上開行為涉有刑法第168 條之偽證罪
    嫌，無非係以：前揭犯罪事實，業據告證人張子芮、林淑惠
    於偵查中之證述，並有被告吳憶茹於上開案件所為之證詞、
    偵查中之自白，證人張子芮、林淑惠於偵查中之證述，臺灣
    士林地方法院檢察署99年度偵字第5696號侵占等案件99年5
    月4 日偵查中之訊問筆錄、證人結文、臺灣臺北地方法院檢
    察署99年度偵字第11476 號詐欺等案件99年5 月24日偵查中
    之訊問筆錄、證人結文，臺灣士林地方法院檢察署99年度偵
    緝字第776 號張子芮侵占等案件卷宗，為其主要論據。訊據
    被告吳憶茹固不否認確曾於前揭時地供前具結並證稱上開不
    實內容之證言，惟辯稱：伊於上開案件作證時，檢察官於訊
    問時有無告知伊之證述可能使伊涉犯誣告罪，伊沒有印象等
    語。
四、按刑事訴訟法第181 條規定：「證人恐因陳述致自己或與其
    有前條第一項關係之人受刑事追訴或處罰者，得拒絕證言」
    。此項規定旨在免除證人陷於抉擇控訴自己或與其有一定身
    分關係之人犯罪，或因陳述不實而受偽證之處罰，或不陳述
    而受罰鍰處罰等困境。證人此項拒絕證言權與被告之緘默權
    同屬不自證己罪之特權，為確保證人此項權利，民事訴訟法
    第307 條第2 項及刑事訴訟法第186 條第2 項均規定法官或
    檢察官有告知證人得拒絕證言之義務；如法官或檢察官未踐
    行此項告知義務，而逕行告以具結之義務及偽證之處罰，並
    命朗讀結文後具結，將使證人陷於前述抉擇困境，無異侵奪
    證人此項拒絕證言權，有違證人不自證己罪之原則。該證人
    於此情況下所為之具結程序即有瑕疵，為貫徹上述保障證人
    權益規定之旨意，自應認其具結不生合法之效力，縱其陳述
    不實，亦不能遽依偽證罪責論擬，最高法院97年度臺上字第
    265 號判決要旨可資參照。經查：
  (一)被告吳憶茹固於臺灣士林地方法院檢察署99年度偵字第5696
    號侵占等案件99年5 月4 日偵查中、臺灣臺北地方法院檢察
    署99年度偵字第11476 號詐欺等案件99年5 月24日偵查中，
    針對檢檢察官之訊問時，供前具結並證稱前開不實內容之證
    言等情，業經被告吳憶茹迭於檢察官偵查及本院審理中供承
    不諱，並有上開偵訊筆錄及證人結文各2 份在卷（參見99年
    偵字第5696號偵查卷第40至43頁、99年偵字第11476 號偵查
    卷第33至36頁）可憑，且被告吳憶茹明知本案支票係其在發
    票人欄蓋用印鑑章後，於99年3 月8 日前不詳時間，陸續在
    其任職、址設民生東路與建國北路口之公司樓下交付友人張
    子芮，授權張子芮自行填具金額及到期日後供生意週轉之用
    ，後因張子芮自同年3 月間起週轉不靈陸續跳票，為免自己
    支票存款戶因退票信用不良及避免負擔票據責任，竟先於99
    年3 月8 日向國泰世華銀行仁愛分行申報前揭支票遺失，由
    該行轉報臺灣票據交換所移由臺北市政府警察局大同分局偵
    辦，未指定犯人而誣告他人犯侵占遺失物罪之犯罪事實，經
    臺灣士林地方法院檢察署檢察官分別於99年6 月7 日、99年
    8 月2 日分案99年度偵字第7954號、99年度偵字第10043 號
    誣告案件偵辦，99年8 月23日向本院聲請簡易判決處刑，再
    於99年9 月15日始為本院以99年度士簡字第756 號判決處拘
    役40日，而於99年9 月15日確定，此有該等案件聲請簡易判
    決處刑書、判決書及臺灣高等法院被告前案紀錄表各1 份附
    卷可憑，當甚明確，而堪認定。
  (二)被告吳憶茹於臺灣士林地方法院檢察署99年度偵字第5696號
    張子芮侵占案件99年5 月4 日偵查中、臺灣臺北地方法院檢
    察署99年度偵字第11476 號張子芮詐欺等案件99年5 月24日
    偵查中，以證人身分針對檢察官關於該案案情有重大關係之
    本案支票為何要掛失？及於何時地遺失？等問題訊問時，依
    上開案件情節，客觀上，確實會使其陷於抉擇控訴自己犯未
    指定人犯誣告罪，或因陳述不實而受偽證之處罰，或不陳述
    而受罰鍰處罰等困境，此並非係以「檢察官當時是否知悉其
    誣告？」作為是否應告知其得拒絕證言之要件，而係就問題
    本身及證人本身是否可能已犯誣告犯行作為是否應告知其得
    拒絕證言之要件，況依刑事訴訟法第183 條第1 項但書之規
    定，證人得以具結代替釋明其有同法第181 條之情形，而無
    庸釋明拒絕證言之原因，以免又自陷於上述困境之可能，當
    不致使該第181 條失其規範之目的，再揆諸上開說明以觀，
    則公訴人主張：「依卷證筆錄，雖然檢察官於偵查案件未告
    知刑事訴訟法第181 條得拒絕證言，但依186 條檢察官應該
    是在證人有可能構成刑訴181 條之情形時，才有依186 條告
    知之義務，而前案被告當時是以告訴人之身分作為證人，在
    別無其他事證情形下，檢察官無從知悉被告當時所提的告訴
    內容係屬誣告，所以無從依186 條告知得依181 條拒絕作證
    ，前案被告於士林地檢署99年5 月4 日為虛偽證言，而關係
    人張子芮是在99年7 月29日通緝到案後始陳述其向被告借票
    之情形，被告於張子芮在99年8 月24日才同庭開庭，因被告
    在臺北地檢署偵查案件，在99年5 月24日為虛偽證言，而張
    子芮在該案是在99年6 月15日才到庭，故兩案件檢察官命被
    告作證時，均無從知悉被告當時之告訴內容可能係虛偽，所
    以並無186 條之告知義務，另從181 條的立法目的來看，那
    條文是為了避免證人陷於據實陳述而自證己罪，或為了掩飾
    犯行而涉犯偽證之困境，就避免自證己罪的部分，應指證人
    所供述的事實經過本身，可能讓證人成立犯罪，而非如本案
    是因為其據實陳述之後發現其先前所為的告訴內容係屬誣告
    ，且告訴人之告訴內容是偵查發動的原因，所以有命告訴人
    作為證人，以證人身分具結作證的必要，若認為以告訴人身
    分作為證人的情形下，亦有刑訴181 條之適用，豈不認為容
    許告訴人提出告訴後，毋庸擔保其告訴內容之真實性，且依
    183 條證人要拒絕證言必須要釋明原因，於被告本案之情形
    ，被告勢必要釋明之前告訴內容不實在可能觸犯誣告罪所以
    拒絕證言，如此一來必形同被告自白誣告犯行，亦與刑訴18
    1 條之立法目的不符，故在告訴人就其告訴內容作證時，有
    無刑訴181 條之適用誠屬可疑，故被告本件偽證犯行應可認
    定，請依法論科。」等語，尚有誤會，應非可採。
  (三)觀諸上開二案件被告作證時所為之訊問筆錄內容，檢察官均
    僅告知具結義務及偽證處罰即命具結，且訊問當時被告上述
    未指定人犯誣告罪尚未發覺，亦未判決確定，詎檢察官均未
    依上述刑事訴訟法第181 條之規定，告知被告「證人恐因陳
    述致自己或與其有前條第一項關係之人受刑事追訴或處罰者
    ，得拒絕證言」，揆諸上開規定，被告吳憶茹於上開作證時
    所為之具結即難認有合法之效力，自不符刑法第168 條「於
    執行審判職務之公署審判時或於檢察官偵查時，證人、鑑定
    人、通譯於案情有重要關係之事項，供前或供後具結，而為
    虛偽陳述」之偽證罪構成要件，縱被告陳述不實，亦不能遽
    以偽證罪責相繩。是公訴人所指被告吳憶茹涉犯上述偽證犯
    行，即屬不能證明。此外，復查無其他積極證據足資證明被
    告吳憶茹有何公訴意旨所稱之偽證犯行，依照前開之說明，
    自應為被告無罪之判決。
據上論斷，應依刑事訴訟法第301 條第1 項前段，判決如主文。
本案經檢察官江耀民到庭執行職務
中    華    民    國  100     年    2     月    18    日
                  刑事第五庭審判長法  官  雷雯華
                                  法  官  楊秀枝
                                  法  官  徐文瑞
以上正本證明與原本無異。
如不服本判決應於收受判決後10日內向本院提出上訴書狀，並應
應敘述具體理由。其未敘述上訴理由者，應於上訴期間屆滿後20
日內向本院補提理由書(均須按他造當事人之人數附繕本)「切勿
逕送上級法院」。
                                  書記官  蔡東晏
中    華    民    國  100     年    2     月    18    日